ACORDAO-COMPLETO-2574543

ACÓRDÃO 1275/2023 ATA 3/2023 - PRIMEIRA CÂMARA

VISTOS, relatados e discutidos estes autos de pensão militar concedida pelo Comando do Exército.
ACORDAM os ministros do Tribunal de Contas da União, reunidos em sessão da 1ª Câmara, diante das razões expostas pelo relator, em:
9.1. considerar ilegal o ato de reversão de pensão militar instituída por Manoel Gomes da Silva (96716/2018, peça 3) , recusando-lhe o registro, nos termos do § 1º do art. 260 do RI/TCU; 
9.2. dispensar o ressarcimento das quantias indevidamente recebidas, presumidamente, de boa-fé, consoante o enunciado 106 da Súmula de Jurisprudência deste Tribunal;
9.3. determinar ao Comando do Exército que:
9.3.1. no prazo de 15 (quinze) dias, a contar da ciência desta deliberação, abstenha-se de realizar pagamentos decorrentes do ato impugnado, sujeitando-se a autoridade administrativa omissa à responsabilidade solidária, nos termos do art. 262, caput, do Regimento Interno deste Tribunal;
9.3.2. regularize o posto/graduação do instituidor que serve de base para o cálculo dos proventos da pensão militar;
9.3.3. cadastre novo ato de concessão de pensão livre da irregularidade apontada, submetendo-o no prazo de 30 (trinta) dias à apreciação deste Tribunal, nos termos dos arts. 262, caput e § 2º, do RI/TCU e 19, § 3º, da Instrução Normativa TCU 78/2018;
9.3.4. dê ciência, no prazo de 15 (quinze) dias, a contar do recebimento da notificação deste acórdão, do inteiro teor desta deliberação às beneficiárias, encaminhando a este Tribunal, no prazo de 30 (trinta) dias, comprovante da referida ciência;
9.3.5. informe às interessadas que o efeito suspensivo proveniente da interposição de possíveis recursos perante o Tribunal não as exime da devolução dos valores percebidos indevidamente após a respectiva notificação, caso os recursos não sejam providos;
9.4. encerrar o processo e arquivar os presentes autos.

ATO DE PENSÃO MILITAR.

Primeira Câmara

Comando do Exército.

3. Interessadas: Ana Lúcia Parentes da Silva Santos (XXX.471.133-XX); Carmen Dolores Parentes da Silva Ferreira (XXX.785.973-XX); Evanilda Maria Parentes da Silva Anes de Carvalho (XXX.192.073-XX); Maria de Fátima Parentes da Silva (XXX.925.303-XX).

13.1. Ministros presentes: Benjamin Zymler (na Presidência) e Jorge Oliveira.
13.2. Ministros-Substitutos convocados: Augusto Sherman Cavalcanti e Weder de Oliveira (Relator).

WEDER DE OLIVEIRA

Em exame, ato de reversão de pensão militar instituída por Manoel Gomes da Silva, emitido pelo Ministério da Defesa - Comando do Exército.
Reproduzo, com ajustes de forma, o relatório do auditor da Unidade de Auditoria Especializada em Pessoal (AudPessoal) (peça 5) , que contou com a anuência do diretor da unidade especializada (peça 6) , bem como com a manifestação de concordância do MP/TCU, representado pelo procurador Marinus Eduardo De Vries Marsico (peça 7) :
" (...) EXAME TÉCNICO
Procedimentos aplicados
1.	Os procedimentos para exame, apreciação e registro de atos de pessoal encontram-se estabelecidos na Instrução Normativa TCU 78/2018 e na Resolução TCU 206/2007. Essas normas dispõem que os atos de pessoal disponibilizados por meio do e-Pessoal devem ser submetidos previamente a críticas automatizadas, com base em parâmetros predefinidos.
2.	As críticas das informações cadastradas na etapa de coleta do ato foram elaboradas e validadas levando-se em conta as peculiaridades de cada ato. Os itens verificados nessa etapa são inerentes a dados cadastrais, fundamentos legais, mapa de tempo, ficha financeira, assim como eventuais ocorrências de acumulação. Trata-se de verificações abrangentes, minuciosas e precisas e sem a necessidade de ação humana e, portanto, menos suscetível a falhas. As críticas aplicadas estão discriminadas no sistema, no Menu e-Pessoal, opção "Crítica", que podem ser acessadas mediante concessão de perfil específico a servidores do TCU responsáveis pela análise.
3.	Além das críticas automatizadas, há verificação humana adicional no caso de haver alertas do sistema ou informações não formatadas, como esclarecimentos do gestor ou do controle interno.  
4.	As críticas também consideram os registros do Sistema Integrado de Administração de Recursos Humanos (Siape) . O Siape disponibiliza informações atualizadas sobre as parcelas que integram os proventos, diferentemente, portanto, do e-Pessoal, que informa as parcelas no momento do registro do ato. 
5.	Essa confrontação com o Siape fornece uma visão atual e verdadeira da situação, o que permite descaracterizar irregularidades e inconsistências que, embora constantes do e-Pessoal, já foram corrigidas.
6.	As verificações detectadas no ato encontram-se discriminadas na aba de pendências do ato no sistema e-Pessoal, bem como no espelho do ato contemplado por esta instrução.
Exame das Constatações
7.	Ato: 96716/2018 - Reversão - Interessado (a) : MANOEL GOMES DA SILVA - CPF: XXX.681.503-XX
7.1.	Beneficiários: CARMEN DOLORES PARENTES DA SILVA FERREIRA - CPF: XXX.785.973-XX - Filho (a) ; ANA LUCIA PARENTES DA SILVA SANTOS - CPF: XXX.471.133-XX - Filho (a) ; EVANILDA MARIA PARENTES DA SILVA ANES DE CARVALHO - CPF: XXX.192.073-XX - Filho (a) e MARIA DE FATIMA PARENTES DA SILVA - CPF: XXX.925.303-XX - Filho (a) 
7.2.	Parecer do Controle Interno: considerar o ato Legal.
7.3.	Constatação e análise: 
7.3.1.	Possível cômputo de tempo privado no Tempo de serviço até 29/12/2000 e tempos que não contam para posto/graduação acima para fins de proventos na reserva (tempo privado, guarnição especial, OFR) . Devolução do ato para complementação das informações. 
a.	Justificativa do Gestor de Pessoal: Não há. Verificação efetuada no âmbito do TCU.
b.	Análise do Controle Interno:  Não há. Verificação efetuada no âmbito do TCU.
c.	Análise da Equipe Técnica: Ilegal
Verificou-se o mapa de tempo de serviço anexado ao ato de concessão e, pela análise do documento, constata-se que o militar tem dois anos, onze meses e três dias servidos em guarnição especial, sendo que este tempo somente conta para fins de passagem para a reserva, conforme artigos 54 e 141 da Lei 5.774/1971:
Art. 54. São direitos dos militares:
[...]
II - a percepção de remuneração correspondente ao grau hierárquico superior ou melhoria da mesma quando, ao ser transferido para a inatividade, contar mais de 35 (trinta e cinco) anos de serviço, se oficial, e mais de 30 (trinta) anos de serviço, se praça; e
[...]
Parágrafo único. A percepção de remuneração ou melhoria da mesma, de que trata o item II, obedecerá ao seguinte:
[...]
c) as demais praças que contem mais de 30 (trinta) anos de serviço, ao serem transferidas para a inatividade, terão os proventos calculados sôbre o sôldo correspondente à graduação imediatamente superior.
Art. 141. 'Anos de serviço' é a expressão que designa o tempo de efetivo serviço a que se referem o artigo 140 e seus parágrafos, com os seguintes acréscimos:
I - tempo de serviço público federal, estadual ou municipal, prestado pelo militar anteriormente a sua incorporação, matrícula, nomeação ou reinclusão em qualquer Organização Militar;
II - 1 (um) ano para cada 5 (cinco) anos de tempo de efetivo serviço prestado pelo oficial do Quadro ou Corpo ou Serviço de Saúde ou Veterinária que possuir curso Universitário, até que êste acréscimo complete o total de anos de duração normal correspondente ao referido curso, sem superposição a qualquer tempo de serviço militar ou público eventualmente prestado durante a realização dêste mesmo curso;
III - tempo de serviço computável durante o período matriculado como aluno de órgão de formação da reserva;
IV - tempo relativo a cada licença especial não gozada, contado em dôbro;
V - tempo relativo a férias não gozadas, contado em dôbro; e
VI - tempo de efetivo serviço passado pelo militar nas guarnições especiais e contado na forma a ser estabelecida em regulamento, assegurados, porém, os direitos e vantagens dos militares amparados pela legislação vigente.
§ 1º Os acréscimos a que se referem os itens I, III, V e VI serão computados sòmente no momento da passagem do militar à situação de inatividade e para êsse fim.
Art. 141. 'Anos de serviço' é a expressão que designa o tempo de efetivo serviço a que se referem o artigo 140 e seus parágrafos, com os seguintes acréscimos:
I - tempo de serviço público federal, estadual ou municipal, prestado pelo militar anteriormente a sua incorporação, matrícula, nomeação ou reinclusão em qualquer Organização Militar;
II - 1 (um) ano para cada 5 (cinco) anos de tempo de efetivo serviço prestado pelo oficial do Quadro ou Corpo ou Serviço de Saúde ou Veterinária que possuir curso Universitário, até que êste acréscimo complete o total de anos de duração normal correspondente ao referido curso, sem superposição a qualquer tempo de serviço militar ou público eventualmente prestado durante a realização dêste mesmo curso;
III - tempo de serviço computável durante o período matriculado como aluno de órgão de formação da reserva;
IV - tempo relativo a cada licença especial não gozada, contado em dôbro;
V - tempo relativo a férias não gozadas, contado em dôbro; e
VI - tempo de efetivo serviço passado pelo militar nas guarnições especiais e contado na forma a ser estabelecida em regulamento, assegurados, porém, os direitos e vantagens dos militares amparados pela legislação vigente.
§ 1º Os acréscimos a que se referem os itens I, III, V e VI serão computados somente no momento da passagem do militar à situação de inatividade e para êsse fim.
Dessa forma, descartando-se o aludido tempo (guarnição especial) o militar não faz jus à graduação acima amparada pelo § único, alínea 'c' da Lei 5.774/1971, pois desconsiderando tais tempos, terá menos de 30 anos de serviço.
Logo, como tal situação repercute diretamente sobre os proventos da pensão em estudo, o valor deve ser reajustado para proventos com base na graduação de Segundo Sargento.
7.4.	O quadro resumo de ocorrências e, quando for o caso, o detalhamento da norma legal e da jurisprudência para a inconsistência acima elencada encontra-se no anexo II dessa instrução. 
7.5.	Encaminhamento do ato: 
7.5.1.	Considerar ILEGAL e recusar registro do ato de Pensão militar 96716/2018 - Reversão de MANOEL GOMES DA SILVA do quadro de pessoal do órgão/entidade COMANDO DO EXÉRCITO, com base nos arts. 71, inciso III, da Constituição Federal, 1º, inciso V, e 39, inciso II, da Lei 8.443/1992 e 260, § 1º, do Regimento Interno. 
7.5.2.	Com fulcro no art. 262, caput, do Regimento Interno deste Tribunal, determinar ao órgão/entidade COMANDO DO EXÉRCITO que: 
a.	emita novo ato, livre da irregularidade ora apontada, em substituição  ao ato de Pensão militar de MANOEL GOMES DA SILVA, submetendo-o à nova apreciação por este Tribunal, na forma do artigo 260, caput, também do Regimento.
b.	promova o recálculo do valor atualmente pago a título de reforma/pensão militar com base no posto/graduação incorreto, no prazo 15 (quinze) dias, contados a partir da ciência desta deliberação, sujeitando-se a autoridade administrativa omissa à responsabilidade solidária, em face de manifesta ilegalidade.
c.	dispense a devolução dos valores indevidamente recebidos de boa-fé até a data da ciência do órgão/entidade COMANDO DO EXÉRCITO, do acórdão que vier a ser proferido, com base no Enunciado 106 da Súmula da Jurisprudência do TCU.
d.	dê ciência, no prazo de quinze dias, contados da notificação, do inteiro teor desta deliberação (a) o interessado (a) , alertando-o (a) de que o efeito suspensivo proveniente da interposição de eventuais recursos junto ao TCU não o (a) exime da devolução dos valores percebidos indevidamente, caso o recurso não seja provido.
e.	informe o teor do acórdão que vier a ser prolatado, encaminhando ao TCU, no prazo de trinta dias, comprovante da data de ciência pelo (a) interessado (a) , nos termos do art. 4º, § 3º, da Resolução TCU 170/2004.
CONCLUSÃO
8.	A abrangência e a profundidade das verificações levadas a efeito fundamentam convicção de que o ato 96716/2018 pode ser apreciado pela ilegalidade, em razão das irregularidades apontadas no item Exame das Constatações desta instrução, que representam afronta à legislação e à jurisprudência de referência
PROPOSTA DE ENCAMINHAMENTO
9.	Ante o exposto, com fundamento no art. 71, inciso III, da Constituição Federal, no art. 1º, inciso V, e art. 39, incisos I e II, da Lei 8.443/1992, no art. 260 do Regimento Interno do Tribunal de Contas da União, propõe-se: 
9.1.	Considerar ILEGAL e recusar registro do ato de Pensão militar 96716/2018 - Reversão de MANOEL GOMES DA SILVA do quadro de pessoal do órgão/entidade COMANDO DO EXÉRCITO, com base nos arts. 71, inciso III, da Constituição Federal, 1º, inciso V, e 39, inciso II, da Lei 8.443/1992 e 260, § 1º, do Regimento Interno.
9.2.	Com fulcro no art. 262, caput, do Regimento Interno deste Tribunal, determinar ao órgão/entidade COMANDO DO EXÉRCITO que: 
9.2.1.	dê ciência, no prazo de quinze dias, contados da notificação, do inteiro teor desta deliberação (a) o interessado (a) , alertando-o (a) de que o efeito suspensivo proveniente da interposição de eventuais recursos junto ao TCU não o (a) exime da devolução dos valores percebidos indevidamente, caso o recurso não seja provido.
9.2.2.	promova o recálculo do valor atualmente pago a título de reforma/pensão militar com base no posto/graduação incorreto, no prazo 15 (quinze) dias, contados a partir da ciência desta deliberação, sujeitando-se a autoridade administrativa omissa à responsabilidade solidária, em face de manifesta ilegalidade.
9.2.3.	dispense a devolução dos valores indevidamente recebidos de boa-fé até a data da ciência do órgão/entidade COMANDO DO EXÉRCITO, do acórdão que vier a ser proferido, com base no Enunciado 106 da Súmula da Jurisprudência do TCU.
9.2.4.	emita novo ato, livre da irregularidade ora apontada, em substituição ao ato de Pensão militar de MANOEL GOMES DA SILVA, submetendo-o à nova apreciação por este Tribunal, na forma do artigo 260, caput, também do Regimento.
9.2.5.	informe o teor do acórdão que vier a ser prolatado, encaminhando ao TCU, no prazo de trinta dias, comprovante da data de ciência pelo (a) interessado (a) , nos termos do art. 4º, § 3º, da Resolução TCU 170/2004." 
É o relatório.

não há.

Procurador Marinus Eduardo De Vries Marsico.

ATO DE PENSÃO MILITAR. CONTAGEM INDEVIDA DE TEMPO DE GUARNIÇÃO ESPECIAL. EXCLUSÃO. ART. 50, II, DA LEI 6.880/1980. MENOS DE 30 (TRINTA) ANOS DE SERVIÇO MILITAR QUANDO DA REFORMA. ASCENSÃO IRREGULAR DE NÍVEL HIERÁRQUICO REFLETIDA NA PENSÃO. ILEGALIDADE DO ATO. DETERMINAÇÃO. SÚMULA 106. ARQUIVAMENTO.

PENSÃO MILITAR (PMIL)

Unidade de Auditoria Especializada em Pessoal (AudPessoal).

Em exame, ato de pensão militar emitido pelo Comando do Exército, em 20/1/2008.
A Unidade de Auditoria Especializada em Pessoal (AudPessoal) propõe seja considerado ilegal o ato. O Ministério Público junto a este Tribunal (MP/TCU) , representado pelo procurador Marinus Eduardo De Vries Marsico, acompanha a proposta.
A unidade instrutiva especializada assim fundamenta seu entendimento:
" (...) Verificou-se o mapa de tempo de serviço anexado ao ato de concessão e, pela análise do documento, constata-se que o militar tem dois anos, onze meses e três dias servidos em guarnição especial, sendo que este tempo somente conta para fins de passagem para a reserva, conforme artigos 54 e 141 da Lei 5.774/1971" (peça 5, p. 2) .
Excluído o tempo indevido, resulta que o instituidor não havia preenchido o requisito mínimo de 30 (trinta) anos de serviço militar antes da revogação do art. 50, II, da Lei 6.880/1980 pela MP 2.215-10/2001. Assim, não poderiam ter sido concedidos benefícios com proventos calculados com base em posto hierárquico superior, irregularidade que reflete na pensão em comento.
Aplica-se ao caso a jurisprudência do Tribunal no sentido de que "os atos de concessão de reforma e pensão militar, embora tenham correlação, são atos complexos independentes de tal sorte que, uma eventual irregularidade que não tenha sido analisada em um ato de reforma apreciado pela legalidade pode ser reavaliada em um ato de pensão militar" (voto condutor do Acórdão 5263/2020-TCU-Primeira Câmara, de relatoria do ministro Vital do Rêgo) , conforme os seguintes excertos:
"A jurisprudência do TCU apregoa que eventual irregularidade em ato de aposentadoria registrado por este Tribunal, sem possibilidade de revisão, pode ser objeto de nova análise de legalidade na apreciação da pensão decorrente, pois a concessão deste benefício é ato novo, igualmente complexo, que somente se aperfeiçoa após a apreciação realizada por esta Corte no exercício da competência prevista no art. 71, inciso III, da Constituição de 1988 (Acórdão 11468/2019-TCU-Primeira Câmara, da relatoria do ministro Vital do Rêgo, por exemplo) ." (Acórdão 457/2020-TCU-Segunda Câmara) .
"A respeito de o TCU ter considerado legal o ato de alteração de reforma do ex-militar, não há vinculação inafastável entre o ato instituidor e a pensão. É importante destacar que a jurisprudência do TCU tem se consolidado no sentido de que a apreciação de pensão decorrente de ato de aposentadoria ou reforma poderá ser objeto de nova análise, pois a concessão deste benefício é ato novo, igualmente complexo, que se aperfeiçoa após a apreciação realizada por este Tribunal no exercício da competência prevista no art. 71, inciso III, da Constituição de 1988." (Acórdão 8057/2020-TCU-Segunda Câmara) .
Uma vez que o ato foi enviado a esta Corte de Contas há menos de 5 (cinco) anos, pode ser apreciado sem a realização de prévia oitiva da interessada, nos termos do Acórdão 587/2011-TCU-Plenário, não sendo o caso, também, de concessão de registro tácito. 
Desse modo, o ato deve ser julgado ilegal, cabendo ao órgão jurisdicionado regularizar o posto/graduação que serve de base para o cálculo da pensão militar: o de segundo sargento.
Diante do exposto, voto pela aprovação do acórdão que ora submeto à apreciação deste Colegiado.
TCU, Sala das Sessões, em 28 de fevereiro de 2023.
Weder de Oliveira 
Relator